【裁判字號】    98,訴,418
【裁判日期】    980831
【裁判案由】    債務人異議之訴
【裁判全文】
臺灣板橋地方法院民事判決               98年度訴字第418號
原      告  展晟營造有限公司
法定代理人  丙○○
訴訟代理人  黃璿瑛律師
被      告  甲○○
訴訟代理人  李淵聯律師
複 代 理人  黃金洙律師
上列當事人間請求債務人異議之訴事件，經本院於民國98年8 月
20日言詞辯論終結，判決如下：
    主    文
確認被告所持有原告及訴外人丁○○共同簽發三紙本票（詳如附
表），票面金額共新臺幣壹佰伍拾萬元，就原告部分之本票債權
不存在。
本院九十七年度執字第一０八二九三號兩造間清償票款強制執行
事件之強制執行程序應予撤銷。
訴訟費用由被告負擔。
    事實及理由
壹、程序方面：
一、按訴狀送達後，原告不得將原訴變更或追加他訴，但請求之
    基礎事實同一、擴張或減縮應受判決事項之聲明者，不在此
    限，民事訴訟法第255 條第1 項第3 款定有明文。查本件原
    告起訴時原聲明請求本院97年度執字第108293號兩造間清償
    票款強制執行事件之強制執行程序應予撤銷，嗣於本院民國
    98 年7月9 日審理中擴張如主文第1 、2 項所示（見本院卷
    第71頁），核其請求之基礎事實同一，且屬擴張應受判決事
    項之聲明，依照前開規定，並無不合，應予准許。
二、按確認法律關係之訴，非原告有即受確認判決之法律上利益
    者，不得提起之，民事訴訟法第247 條前段定有明文。而該
    條所謂即受確認判決之法律上利益，係指因法律關係之存否
    不明確，致原告在私法上之地位有受侵害之危險，而此項危
    險得以對於被告之確認判決除去之者而言（最高法院42年台
    上字第1031號判例參照）。查原告主張兩造間之本票債權不
    存在，然為被告所否認，此攸關原告對被告是否復有債務之
    權利義務關係，原告對此自有請求確認之法律上利益，其提
    起本件確認之訴，於法即無不合，附此敘明。
貳、實體方面：
一、原告起訴主張：
  (一)被告以持有原告公司大小印章蓋於附表所示之三張本票（下
    稱系爭本票）上之發票人欄位處，聲請本票裁定確定後就原
    告所有中華廠牌休旅車（車牌號碼6759-VL） 聲請強制執行
    ，經本院民事執行處以97年度執字第108293號強制執行程序
    查封在案。惟系爭本票乃訴外人丁○○未經原告之授權而盜
    用原告公司印章下所簽發，丁○○涉嫌連續偽造有價證券及
    行使偽造私文書罪，亦業經臺灣高等法院98年度上訴字第24
    8 號判決，是該本票債權顯不存在，原告自不負發票人責任
    。而本件強制執行應否撤銷又以本票債權之法律關係存在為
    基礎，因此被告聲請強制執行之事由業已消滅，即不得聲請
    強制執行。
  (二)丁○○因承包工程需資金週轉，遂透過訴外人賴金城介紹而
    向被告借款，被告明知前開情事，仍於93年12月起至94 年4
    月止，先後借款予伊計新臺幣（下同）90萬元，並依其指示
    ，分別存入丁○○友人之銀行或郵局帳戶內。而訴外人丁○○於借款當時並簽立面額70萬元，到期日94年2 月6 日之本
    票二紙交予被告作為擔保。嗣因被告屆期不獲償還，乃要求
    換回前開本票，同時另開立以丁○○及原告公司為發票人之
    本票作為借款債權之擔保，被告自始即知實際借款人為丁○○，且亦明知或可得而知丁○○為無權處分人，並未取得原
    告公司授權用印借錢。再者，本票到期日前被告僅支付丁○○70萬元，卻取得面額共140 萬元之二紙本票，顯已不相當
    之對價取得，自非善意執票人，且涉有重利之罪嫌，已足徵
    被告借款予丁○○係基於取得重利之惡意。另附表編號3 之
    本票部分，此經原告公司法定代理人乙○○於本院刑事庭陳
    稱與公司不相關等語，詎被告仍違常情執意受讓該紙本票，
    未當場向丁○○查詢，足認被告明知丁○○取得系爭10萬元
    本票係無權處分。
  (三)丁○○於臺灣板橋地方法院地檢署證稱原告公司印章是由原
    告交付，僅能用於原告公司領料施工統計表上，亦見被告並
    無授權丁○○使用印章向被告借貸，顯為無權代理。縱丁○○向原告借牌承包工程，惟被告亦非丁○○之業主或下包廠
    商，不能僅憑印章之交付，即推論被告應負表現代理授權人
    責任。又丁○○並非原告公司之員工、經理人，也非原告公
    司之出資者或實際負責人，伊並無持有原告公司存摺、銀行
    支票之印章及其他重要物件。況被告前自陳丁○○借錢時，
    並未表示原告公司需工程款借款，且丁○○亦證稱，其向被
    告借款當時，被告知悉該借款乃其個人所借。原告公司有自
    己印章開立支票，如同意丁○○向被告借貸，即可使用原告
    公司所有支票，無須授權丁○○使用領料及製作報表之印章
    ，甘冒盜用風險。是原告公司自始即無授權丁○○以公司印
    章開立本票，被告自不能僅憑原告公司將印章交付丁○○作
    為領料施工之用，即推論原告應負表現代理之責任等語，爰
    依確認之訴及強制執行法第14條之規定提起本件訴訟，並聲
    明如主文第1 、2 項所示。
二、被告則以：
  (一)丁○○使用原告公司所交付之大小章簽章發系爭本票，事先
    均經原告公司法定代理人乙○○之同意、授權，為票據行為
    之有權代理，並非偽造行為。縱認丁○○無前開權限，或越
    權將印章蓋於系爭本票上，原告公司仍應依表見代理規定負
    授權人之責任，且無票據法關於惡意取得規定之適用。更有
    甚者，原告公司亦將公司存摺等重要物件交付丁○○，而其
    亦有出資，並負責原告公司財務、招標工程之工地材料、工
    資等事項，確實執行原告公司之業務，為實際負責人。
  (二)丁○○以原告名義向訴外人臺灣電力股份有限公司（下稱臺
    電公司）承攬工程，並由丁○○給付原告工程款1/10作為報
    酬，原告並以系爭本票上蓋用之印章交付丁○○使用，已經
    原告法定代理人乙○○及丁○○，於刑事卷宗自陳在案。訴
    外人乙○○雖主張，原告有二付大小印章，一付自用，一付
    交付丁○○限於向台電公司使用云云，惟代理權之限制不得
    以之對抗善意第三人，故原告不得據此對抗被告。
  (三)被告前曾與乙○○確認其已授權簽發系爭本票，始由丁○○
    用印，尤以系爭10萬元本票係被告要求乙○○親自簽發，於
    乙○○辦公室作成，交付予被告並當面提示林明村，乙○○
    雖表示會由丁○○存款備兌，但此為借牌之說法，並不影響
    發票行為之真正等語置辯，並聲明原告之訴駁回。
三、兩造不爭執之事實：
  (一)附表所示系爭本票發票人欄位有為原告公司之大小印章，被
    告前持系爭本票向臺灣臺南地方法院聲請以95年度票字第54
    60號本票裁定准許強制執行，嗣被告持前揭本票裁定，向臺
    灣臺北地方法院聲請給付票款強制執行程序，惟因執行金額
    不足清償債權，經該院核發95年11月23日北院錦95執天字第
    27243 號債權憑證，詎被告復執前開債權憑證向本院就原告
    所有中華廠牌休旅車一輛（車牌號碼：6759-VL） 聲請強制
    執行。
  (二)丁○○於93年間向原告公司借牌承攬臺電公司工程，乃自乙○○處取得原告公司之木刻大小張，並由丁○○向臺電公司
    領材料、製作工程進度表等工程總籌事宜（見本院卷第49頁
    背面）。
  (三)丁○○將原告公司之大小章蓋於系爭本票之行為，業經臺灣
    高等法院以98年度上訴字第248號刑事判決有罪。
四、本件爭點及法院之判斷：
  (一)原告有無同意授權明元使用公司印章開立系爭三紙本票，向
    被告借貸？或有無表見代理之適用？
  1.按「由自己之行為表示以代理權授與他人者，對於第三人應
    負授權人責任，必須本人有表見代理之足使第三人信該他人
    有代理權之情形存在，始足當之。我國人民自己印章交付他
    人，委託他人辦理特定事項者，比比皆是，倘持有印章之該
    他人，除受託辦理之特定事項外，其他以本人名義所為之任
    何法律行為，均須由本人附表見代理之授權人責任，未免過
    苛。原審徒憑上訴人曾將印章交付與呂某之事實，即認被上
    訴人就保證契約之訂立應負表見代理之授權人之責任，自屬
    率斷」，有最高法院70年台上字第657 號判例可資參酌。參
    酌上開說明，單純將印章交付他人，尚不足以使第三人誤認
    持有他人印章者以本人所為之任何法律行為，均屬有權代理
    而令負表見代理之責，被告主張本人應負表見代理責任者，
    自應就此有利於己之事實負舉證責任。
  2.本件被告抗辯丁○○以原告名義借牌向臺灣公司承攬工程，
    並由其給付原告工程款1/10作為報酬，原告並以系爭本票上
    蓋用之印章交付丁○○使用，應認已獲得原告公司之授權或
    原告公司應負表見代理之責任。經查，就被告前開抗辯，前
    經乙○○於98年4 月27日本院言詞辯論期日到院證稱：伊為
    原告公司名義及實質上負責人，丁○○乃原告之協力廠商，
    並未入股，其擔任下包時，原告就已複製原告公司之大小章
    ，交予丁○○至工地現場領料與製作原告公司報表，惟並未
    同意作為借貸、擔保或開票之用，此法為現行營建實務所採
    。又丁○○僅向原告借牌來標工程，而工程應收帳款均先入
    於原告公司帳戶，再由伊將款項交給丁○○等語（見本院98
    年度訴字第418 號卷第48頁背面- 第50頁背面），又丁○○
    未經原告公司或其負責人乙○○之授權，於上開時間在附表
    所示本票發票處，盜蓋展晟公司及負責人乙○○之印章，並
    在發票欄簽立自己之姓名，簽發由丁○○、展晟公司共同發
    票之上開本票三張後，將上開本票交予被告而行使，及其在
    上開票號ＡＩ0000000號支票背面上，盜蓋原告展晟
    公司及負責人乙○○之印文而予以背書後，交予甲○○而行
    使等事實，業據丁○○於95年9 月13日偵查中供承：伊以展
    晟公司簽發本票，乙○○並不知情，而本票上展晟公司及乙○○之印章是乙○○給伊，只能用在向展晟公司領料施工統
    計表上等語明確，核與證人即共同被告甲○○、證人乙○○
    分別於偵查、原審及本院審理中證述之情節相符（詳本院97
    年度訴字第316 號卷第131 頁、第91頁、臺灣高等法院98年
    度上訴字第248 號卷第124 、177 頁），並有票號ＴＨ00
    00000、ＴＨ0000000、ＣＨ六六三二三四號本
    票、票號ＡＩ0000000號支票、退票理由單影本、展
    晟公司登記資料各一紙在卷可稽（詳偵他卷第4 至5 頁、偵
    查卷第38頁），業經本院依職權調閱上開卷宗核閱無訛，故
    原告主張丁○○盜蓋原告公司之大小章於附表所示之本票發
    票人欄，應屬足取。
  3.證人即丁○○雖於本院審理中證稱：伊向原告借牌來標工程
    ，惟借牌當時並未訂立契約，從領標開始、投標、完工、與
    下游廠商簽訂合約、領材料、寫日報表、資金調度及所有一
    切工程費用等均由其操作。又當時因承攬工程有資金需要，
    始向被告借款80萬元，並經其交付現金與伊，伊乃開立蓋有
    原告公司大小章之本票，是被告知悉伊是以原告名義所承攬
    。況一般材料廠商只收經公司背書之票據，故原告公司斯時
    之法定代理人乙○○均知悉且概括授權丁○○使用公司大小
    章等語（見本院98年度溯自第418 號卷第49頁背面- 第50頁
    背面）。然丁○○上開證詞與前揭偵查中之供述，前後矛盾
    ，其證詞顯有瑕疵，且在涉嫌偽造有價證券刑事責任壓力下
    ，衡情其與本院審理所為之證述，實難採信。
  4.次按刑事訴訟判決所認定之事實，固非當然有拘束民事訴訟
    判決之效力，但民事法院調查刑事訴訟原有之證據，而斟酌
    其結果以判斷事實之真偽，並於判決內記明其得心證之理由
    ，即非法所不許（參照最高法院67年台上字第2674號及49年
    台上字第929 號判例）。本件被告所涉偽造有價證券等案件
    ，前經本院97年度訴字第316 號、臺灣高等法院98年度上訴
    字第248 號案件審理，本院自得職權調閱刑事程序所調查證
    據，斟酌其結果以判斷其事實。經查，被告於本院刑事庭審
    理中陳稱：丁○○拿上開10萬元本票給伊之後，乙○○從辦
    公室出來時，伊在辦公室外面跟他講說丁○○開一張票給伊
    ，上面有蓋你們公司的章，乙○○說那不干他的事等語，足
    見乙○○於知悉被告丁○○以展晟公司名義簽發票據時，即
    立刻表明與其無關，亦無從據以推論其有同意或授權丁○○
    簽發上開本票等情，有原告所提本院刑事庭97年度訴字第31
    6 號刑事判決、臺灣高等法院98年度上訴字第248 號刑事判
    決附卷可稽（見本院卷第14頁及其背面、第90頁），此部分
    事實認定，本院刑事庭、臺灣高等法院98年度上訴字第248
    號均同本院上開審認。
  5.末者，原告僅係借牌予丁○○，即丁○○僅得以原告名義承
    包工程，非謂丁○○得以原告名義向他人借款，蓋丁○○為
    實際承攬人，須自行控管財務收支，承擔工程損益，是縱承
    包工程運作上有何資金調度問題，亦屬丁○○個人應解決之
    問題，況借款原因多端，舉債金額亦非原告所得控制，縱系
    爭借款確係為支付下游廠商之用，然除非丁○○有另外取得
    原告授權以原告名義向他人「借貸」，實難認原告借牌予丁○○即當然同意丁○○得以原告公司名義簽發票據向他人借
    款。而丁○○於本院審理中證稱：被告知道伊用原告之名義
    在作工程，也都知道伊向被告借的錢，均與原告無關等語以
    觀（見本院98年度訴字第418 號卷第50頁、第70頁背面），
    參酌丁○○借牌承包工程始持有原告公司大小章，惟被告並
    非丁○○之業主或下包廠商，尚不能僅憑丁○○持有原告公
    司大小章即認上訴人有表見代理之事實，況且被告是先取得
    丁○○之個人開立之支票，因無法兌現後經丁○○之下游廠
    商介紹及教導表示一定要加蓋原告公司的大小章才可以等情
    ，亦據丁○○到院證稱屬實（見同上卷第50頁背面）。足認
    丁○○除曾交付系爭本票外，並未曾交付其他原告公司簽發
    的票據，其餘都是丁○○個人名義的票據等情，足認被告既
    透過丁○○之下游廠商得知加蓋公司的大小章，且亦知悉上
    開借款與原告公司無關，被告由丁○○處所取得之系爭本票
    以原告名義所簽發，並無其他原告名義所簽發或背書之票據
    ，更難認原告有何曾經對被告清償或承認丁○○以原告名義
    簽發之票據等表見行為，在客觀上足使被告認丁○○有經授
    權簽發系爭本票借款之事實，則被告主張本件有表見代理之
    適用，應不足採。是丁○○無權處分系爭票據甚明，揆諸前
    揭說明，要無執丁○○持有原告公司大小章乙節，率認原告
    應負表見代理之授權人責任。
  (二)縱然被告主張原告應負表見代理責任屬實，被告取得原告與
    丁○○共同簽發系爭本票，是否出於惡意？
  1.按以惡意或有重大過失取得票據者，不得享有票據上之權利
    ，票據法第14條第1 項固定有明文，惟按票據法第14條所謂
    以惡意取得票據者，不得享有票據上之權利，係指從無權處
    分人之手，受讓票據，於受讓當時有惡意之情形而言（最高
    法院67年台上字第1862號判例請參照）。復按，無對價或以
    不相當之對價取得票據者，不得享有優於其前手之權利，票
    據法第14條第2 項亦定有明文。
  2.本件原告主張被告知悉丁○○非原告員工、經理人或合夥人
    ，故僅要求丁○○開立個人為發票人之本票作為擔保，並為
    確保債權之存在，要求丁○○私自於系爭本票上加蓋原告公
    司印章，以換回其先前開立之本票。且被告僅支付丁○○70
    萬元，卻取得面額計140 萬元之本票，顯已不相當之對價取
    得，非善意執票人等情。經查，就被告被訴對丁○○重利部
    分，丁○○於臺灣高等法院98年度上訴字第248 號審理中係
    證稱伊前於93、94年間經訴外人賴金城介紹向被告借錢，約
    定利息15分，嗣伊無法清償，被告遂找人到伊工作處始清償
    10幾萬元，並經被告要求伊開立一倍金額之本票，然仍無法
    給付，雙方乃協商變為利息10分等語，而被告甲○○於本院
    97年度訴字第316 號審理中亦稱：借款當時丁○○有同意說
    要給利息伊10分、15分等語。再者，被告與丁○○互不認識
    ，丁○○因工程需要資金，遂經由他人介紹向被告借款等情
    ，業如前述。衡酌上開情事，被告要無在無其他人保或物保
    之債權擔保下，以低利即月息2 分、3 分半之利息，將款項
    貸與不認識之丁○○。是以，參酌上開說明，被告與丁○○
    間有約定給付重利之事實存在，益徵被告係基於惡意取得或
    以顯不相當之對價取得系爭票據，原告主張依票據法第14條
    規定，被告自不得享有票據上之權利，應屬足取。
  (三)原告提起債務人異議之訴有無理由？
  1.按執行名義無確定判決同一之效力者，於執行名義成立前，
    如有債權不成立或消滅或妨礙債權人請求之事由發生，債務
    人亦得於強制執行程序終結前提起異議之訴，強制執行法第
    14條第2項定有明文。
  2.經查，原告主張被告執臺灣臺南地方法院95年度票字第5460
    號本票裁定作為執行名義，聲請強制執行原告之財產，並由
    本院執行處以97年度執字第108293號強制執行事件受理之事
    實，已據被告所不爭執，自堪信為真實。次查被告據以執行
    之執行名義為准以本票強制執行之裁定，為非訟裁定，並無
    與確定判決有同一效力，因被告對於原告並無系爭本票所擔
    保之債權存在，已詳述如前，故於執行名義成立前有債權不
    成立之事由存在，則原告提起債務人異議之訴，請求撤銷本
    院執行處97年度執字第108293強制執行程序，於法有據。
五、綜上所述，原告起訴請求確認被告對如附表所示之本票債權
    不存在，並請求撤銷本院97年度執字第108293號強制執行程
    序，為有理由，均應准許。
六、本件事證已臻明確，兩造其餘之攻擊防禦方法，經審酌後認
    與判決基礎之事實及結果並無影響，爰不一一贅述，併此敘
    明。
七、訴訟費用負擔之依據：民事訴訟法第78條。
中    華    民    國    98    年    8     月    31    日
                  民事第二庭    法  官  吳振富
以上正本係照原本作成。
如對本判決上訴，須於判決送達後20日內向本院提出上訴狀。
中    華    民    國    98    年    8     月    31    日
                                書記官  李宏明
┌───────────────────────────────────┐
│本票附表：                                                            │
├──┬───────┬──────┬───────┬─────┬───┤
│編號│  發  票  日  │  票面金額  │  到  期  日  │ 票據號碼 │ 備考 │
│    │              │ （新臺幣） │              │          │      │
├──┼───────┼──────┼───────┼─────┼───┤
│001 │  94年1月20日 │  700,000元 │  94年2月6日  │ TH0000000│      │
├──┼───────┼──────┼───────┼─────┼───┤
│002 │  94年1月20日 │  700,000元 │  94年2月6日  │ TH0000000│      │
├──┼───────┼──────┼───────┼─────┼───┤
│003 │  94年6月1日  │  100,000元 │  94年6月1日  │ CH663234 │      │
└──┴───────┴──────┴───────┴─────┴───┘


司法院資訊處製作；財團法人民間司法改革基金會備份。
